ACORDAO-COMPLETO-2532097

ACÓRDÃO 2283/2022 ATA 14/2022 - SEGUNDA CÂMARA

VISTOS, relatados e discutidos estes autos que, no presente momento, tratam de injustificado descumprimento da diligência determinada no âmbito da tomada de contas especial autuada a partir da conversão do processo de representação pelo Acórdão 3.484/2019 proferido pela 2ª Câmara do TCU, no bojo do TC Processo 027.607/2017-8, diante dos indícios de superfaturamento sob o valor mensal de R$ 787.863,65 na execução do Contrato de Gestão n.º 13/2015 firmado entre o Município de Itaboraí - RJ e o Instituto Brasileiro de Apoio a Saúde - IBAS (atualmente denominado como Instituto para Promoção da Cidadania, Educação e Saúde - ICES) para a gestão do Hospital Municipal Desembargador Leal Júnior, tendo a vigência do ajuste sido estipulada para o período de 3/12/2015 a 3/12/2017;
ACORDAM os Ministros do Tribunal de Contas da União, reunidos em Sessão da 2ª Câmara, ante as razões expostas pelo Relator, em:
9.1. aplicar em desfavor de Marcelo Jandre Delaroli, como responsável pela injustificada ausência de atendimento à diligência ou deliberação do TCU, a multa prevista no art. 58, IV, da Lei n.º 8.443, de 1992, e do art. 268, IV, § 3º, do RITCU, sob o valor de R$ 20.000,00 (vinte mil reais) , fixando-lhe o prazo de 15 (quinze) dias, contados da notificação, para que comprove, perante o Tribunal, nos termos do art. 214, III, "a", do RITCU, o recolhimento da dívida ao Tesouro Nacional, na forma da legislação em vigor;
9.2. autorizar, caso requerido, nos termos do art. 26 da Lei n.º 8.443, de 1992, e do art. 217 do RITCU, o parcelamento da dívida fixada por este Acórdão em até 36 (trinta e seis) parcelas mensais e sucessivas, com a atualização monetária e os correspondentes acréscimos legais, esclarecendo ao responsável que a falta de pagamento de qualquer parcela importará no vencimento antecipado do saldo devedor, nos termos do art. 217, § 2º, do RITCU, sem prejuízo das demais medidas legais;
9.3. autorizar, desde logo, a cobrança judicial da dívida fixada por este Acórdão, nos termos do art. 28, II, da Lei n.º 8.443, de 1992, diante do não atendimento à notificação; devendo a unidade técnica autuar, para tanto, o eventual processo apartado específico, por cópia integral deste processo, para o subsequente processamento da aludida cobrança judicial, sem prejuízo, assim, do concomitante prosseguimento do presente feito;
9.4. reiterar a diligência proferida pelo item 1.7.1 do Acórdão 17140/2021-TCU-Segunda Câmara, fixando o novo e improrrogável prazo de 30 (trinta) dias, contados da notificação, para que o atual prefeito de Itaboraí - RJ promova o efetivo atendimento da correspondente diligência do TCU, sem prejuízo de, desde já, alertar que o não atendimento à referida diligência poderá configurar o reiterado descumprimento da decisão do TCU e, assim, resultar na consequente aplicação de nova multa prevista no art. 58, IV, VII e § 1º, da Lei n.º 8.443, de 1992, e no art. 268 do RITCU; e
9.5. enviar a cópia do presente Acórdão, com o Relatório e a Proposta de Deliberação, ao responsável identificado no item 9.1 deste Acórdão e ao atual prefeito municipal, para ciência e efetivo atendimento à diligência ora reiterada pelo item 9.4 deste Acórdão, sem prejuízo, adicionalmente, do semelhante envio da aludida cópia à Câmara Municipal de Itaboraí - RJ, para ciência e adoção das eventuais providências cabíveis.

Tomada de Contas Especial autuada a partir da conversão do processo de representação fixada por meio do Acórdão 3.484/2019 proferido pela 2ª Câmara do TCU, no bojo do TC 027.607/2017-8, diante dos indícios de superfaturamento sob o valor mensal de R$ 787.863,65 na execução do Contrato de Gestão n.º 13/2015 firmado entre o Município de Itaboraí  RJ e o Instituto Brasileiro de Apoio a Saúde  IBAS (atualmente denominado como Instituto para Promoção da Cidadania, Educação e Saúde  ICES) para a gestão do Hospital Municipal Desembargador Leal Júnior, tendo a vigência do ajuste sido estipulada para o período de 3/12/2015 a 3/12/2017.

Segunda Câmara

Município de Itaboraí - RJ.

3. Responsável: Marcelo Jandre Delaroli.

13.1. Ministros presentes: Antonio Anastasia (na Presidência) e Aroldo Cedraz.
13.2. Ministro-Substituto convocado: Marcos Bemquerer Costa.
13.3. Ministro-Substituto presente: André Luís de Carvalho (Relator).

ANDRÉ DE CARVALHO

Trata-se, no presente momento, de injustificado descumprimento da diligência determinada no âmbito da tomada de contas especial autuada a partir da conversão do processo de representação pelo Acórdão 3.484/2019 proferido pela 2ª Câmara do TCU, no bojo do TC Processo 027.607/2017-8, diante dos indícios de superfaturamento sob o valor mensal de R$ 787.863,65 na execução do Contrato de Gestão n.º 13/2015 firmado entre o Município de Itaboraí - RJ e o Instituto Brasileiro de Apoio a Saúde - IBAS (atualmente denominado como Instituto para Promoção da Cidadania, Educação e Saúde - ICES) para a gestão do Hospital Municipal Desembargador Leal Júnior, tendo a vigência do ajuste sido estipulada para o período de 3/12/2015 a 3/12/2017.
2.	Após a análise do feito, o Auditor Federal Rodrigo Machado Benevides lançou o seu parecer à Peça 40, com a anuência dos dirigentes da Secex-TCE (Peças 41 e 42) , nos seguintes termos:
	" (...) HISTÓRICO
2. Uma descrição detalhada dos fatos que nortearam o TC Processo 027.607/2017-8 (representação apensa que deu origem a esta tomada de contas especial) encontra-se registrada à peça 5, p. 1-5, §§ 2-15.
3.	Nesta etapa processual, cumpre rememorar que o referido processo (apenso) originou o Acórdão 3484/2019-TCU-Segunda Câmara, da relatoria do Ministro-Substituto André Luís de Carvalho, convertendo-o na tomada de contas especial em tela nos seguintes termos:
'9.1. retirar o sobrestamento incidente sobre o presente feito;
9.2. considerar parcialmente procedente a presente representação (já conhecida pelo Acórdão 1516/2018-TCU-Segunda Câmara) ;
9.3. determinar, nos termos do art. 250, II, do RITCU, que, ao promover os dispêndios com o eventual aporte de recursos federais, o Município de Itaboraí - RJ observe o princípio da isonomia, entre os demais princípios aplicáveis às licitações públicas, em plena consonância com o art. 3º da Lei n.º 8.666, de 1993, ficando a unidade técnica dispensada de promover o monitoramento sobre esta determinação;
9.4. determinar, nos termos do art. 47 da Lei n.º 8.443, de 1992, que a unidade técnica autue processo apartado específico para a devida conversão da presente representação em tomada de contas especial (TCE) sobre o Contrato 13/2015 em face do Contrato 2/2017, diante da evidência de superfaturamento sob o valor mensal de R$ 787.863,65 (diferença mensal entre R$ 4.648.300,07 e R$ 3.860.436,42) , promovendo a correspondente citação de todos os responsáveis, no prazo máximo de 30 (trinta) dias contados da ciência desta deliberação;
9.5. determinar que a SecexSaúde adote as seguintes medidas:
9.5.1. envie a cópia do presente Acórdão, acompanhado do Relatório e da Proposta de Deliberação que o fundamenta, aos seguintes destinatários:
9.5.1.1. à representante, para ciência, e à Prefeitura e à Câmara Municipal de Itaboraí - RJ, além do Tribunal de Contas do Estado do Rio de Janeiro, do Ministério Público do Estado do Rio de Janeiro e da Procuradoria da República no Estado do Rio de Janeiro, para ciência e eventuais providências;
9.5.1.2. ao Departamento Nacional de Auditoria do SUS, para ciência e eventuais providências, e ao Ministro de Estado da Saúde, para ciência em sintonia com o art. 198, parágrafo único, do RITCU.' (peça 4; Acórdão 3484/2019-TCU-Segunda Câmara, destaques acrescidos) 
4. Em 15/10/2019, o TC Processo 027.607/2017-8 foi encaminhado da Secretaria de Controle Externo da Saúde (SecexSaúde) para esta Secretaria de Controle Externo de Tomada de Contas Especial (SecexTCE) . Posteriormente, o processo de representação foi apensada a esta tomada de contas especial, autuada em 31/10/2019.
Após a instauração da TCE
5.	Cumpre ressaltar que, até a designação da SecexTCE como unidade encarregada por esta TCE, não fora demonstrado nem registrado formalmente, pelas unidades técnicas antecessoras no âmbito deste processo e da representação que o originou (Secex/RJ e SecexSaúde) , a caracterização das irregularidades geradoras do dano ao erário alegado, a identificação de possíveis responsáveis por essas e respectivas individualização de suas condutas, muito menos a identificação de datas geradoras desse prejuízo e sua quantificação exata com vistas a viabilizar a expedição das citações determinadas no âmbito do Acórdão 3484/2019-TCU-Segunda Câmara.
6.	Por isso a instrução inaugural à peça 5, exarada em 23/7/2020, buscou apurar e registrar tais informações com vistas a permitir o cumprimento do item 9.4 do referido acórdão no intuito de promover a citação de todos os responsáveis.
7.	Dessa análise, verificou-se que o colegiado da 2ª Câmara do TCU caracterizou como ilícito gerador do dano a seguinte irregularidade (peça 5, p. 6) :
Irregularidade: não comprovação da boa e regular aplicação dos recursos repassados pela União, em face da identificação de ocorrência de sobrepreço/superfaturamento no âmbito dos serviços prestados por meio do Contrato de Gestão nº 13/2015 (peça 53, p. 40-54, do TC Processo 027.607/2017-8) , firmado pelo município de Itaboraí/RJ junto ao Instituto Brasileiro de Apoio a Saúde - IBAS (atualmente denominado de Instituto para Promoção da Cidadania, Educação e Saúde - ICES) para gestão do Hospital Municipal Desembargador Leal Júnior, relativamente aos exercícios de 2015 a 2017, até a substituição do referido ajuste pelo Contrato de Gestão HMDJ nº 12/2017 (peça 53, p. 55-67, do TC Processo 027.607/2017-8) , conforme registrado nos relatórios e nas propostas de deliberação que deram origem aos Acórdãos nº 1516/2018 e nº 3484/2019, ambos da 2ª Câmara do Tribunal de Contas da União;
Valor potencial histórico: valor mensal de R$ 787.863,65 (diferença mensal entre R$ 4.648.300,07 e R$ 3.860.436,42) durante a vigência do Contrato de Gestão nº 13/2015, o qual iniciou-se em 3/12/2015 e terminou em 11/9/2017 com a assinatura do Contrato de Gestão HMDJ nº 12/2017 que o sucedeu (Observação: o valor deverá se revelar substancialmente menor, pois tal cálculo deixou de considerar apenas os recursos repassados de origem federal) ;
Dispositivos violados: art. 37, caput, c/c o art. 70, parágrafo único, da Constituição da República Federativa do Brasil, art. 93 do Decreto-lei 200/1967, art. 66 do Decreto 93.872/1986, arts. 62 a 63 da Lei 4.320/1964.
Evidência: relatórios e propostas de deliberação que deram origem aos Acórdãos nº  1516/2018 e nº 3484/2019, ambos da 2ª Câmara do Tribunal de Contas da União.
8.	Ademais, foi possível identificar parte dos agentes que atuaram direta ou indiretamente nos atos que resultaram na publicação do edital do Chamamento Público nº 01/2015 (que deu origem à contratação Processo Administrativo nº 2.128/2015; peça 150, p. 10, do TC Processo 027.607/2017-8) , na celebração do Contrato de Gestão nº 13/2015 e nos repasses ao IBAS (ver Quadro 1 à peça 5, p. 6-8) .
9.	Ponderou-se ainda que, no âmbito do sobrepreço/superfaturamento apurado, os atos administrativos e condutas que efetivamente resultaram no alegado dano foram aqueles que consubstanciaram na assinatura do contrato com valores superiores aos praticados pelo mercado. Dessa forma, a responsabilização pelo prejuízo alcançaria principalmente os agentes que participaram do planejamento e da aprovação de edital de licitação deficiente/falho, mais especificamente da elaboração e aprovação dos valores de referência da contratação que resultou no dano. 
10. Ou seja, entendeu-se que responderiam por essa irregularidade os membros da comissão que elaboraram o projeto básico, além daqueles que ratificaram esse projeto e o resultado do certame. Tal posicionamento afastaria, a princípio, a responsabilidade dos agentes que acompanharam e fiscalizaram a execução física do contrato e também daqueles que participaram dos processos de pagamento/transferência com recursos federais, caso restasse demonstrado que esses não se envolveram nos processos que resultaram na efetiva formação e aprovação dos valores dos custos e repasses insuflados (peça 5, p. 8, §§ 20-23) .
11. Contudo, o exame das 254 peças do TC Processo 027.607/2017-8 não permitiu identificar os participantes da elaboração do edital que deu origem aos termos do Chamamento Público nº 01/2015 (ver Quadro 1 à peça 5, p. 6-8) . Portanto, caso o relator do feito acolhesse o posicionamento pela responsabilização dos agentes que participaram do planejamento e aprovação do edital de licitação, fazia-se ainda necessário diligenciar ao município de Itaboraí/RJ para identificação desses (peça 5, p. 8-9, §§ 23-25) . 
12. Quanto à quantificação do dano, mantendo-se o método de cálculo de prejuízo ao erário estipulado pela proposta de deliberação que deu origem ao item 9.4 do Acórdão 3484/2019-TCU-Segunda Câmara, esta TCE alcançaria um débito com valor potencial de R$ 787.863,15 por mês (diferença mensal entre R$ 4.648.300,07 e R$ 3.860.436,92) durante a vigência do Contrato de Gestão nº  13/2015, ou seja, o sobrepreço/superfaturamento apontado refletiria em 16,95% do valor definido pelo ajuste. Entretanto, esse valor deveria se revelar substancialmente menor, pois tal cálculo deixou de considerar apenas os recursos repassados de origem federal (peça 5, p. 12, §§ 34-36) .
13. De toda forma, da leitura dos documentos arrolados ao TC Processo 027.607/2017-8, verificou-se que aquele processo não apresentava todas as transferências efetuadas com recursos federais ao Instituto Brasileiro de Apoio a Saúde (IBAS) no âmbito do Contrato de Gestão nº 13/2015, fazendo-se necessário sanear os autos (ver Quadro 3 e comentários à peça 5, p. 12-20, §§ 38-40) .
14. Assim, propôs-se realizar diligências ao município de Itaboraí/RJ e à Caixa Econômica Federal (peça 5, p. 20-22, §§ 43-44) com vista a obter:
i. cópia integral dos processos administrativos que deram origem ao edital do Chamamento Público nº 01/2015;
ii. cópias de todas as portarias que deram origem às comissões de servidores/funcionários designados a participar da elaboração e dos estudos que deram origem ao referido certame, incluindo a identificação dos CPFs desses;
iii. cópias dos estudos e pesquisas que resultaram nos valores de referência utilizados/estipulados na licitação, acompanhados com a relação dos responsáveis pela elaboração e aprovação desses, incluindo os seus respectivos CPFs e atos de nomeação e de exoneração;
iv. cópia de todos os aditivos firmados no âmbito do Contrato de Gestão nº 13/2015, inclusive do termo que antecipou o encerramento de sua vigência, acompanhado do ato/estudo/parecer que motivou esse encerramento;
v. relação de todas as solicitações de pagamento/transferência encaminhados pelo IBAS durante a vigência do ajuste, acompanhada por cópias dos respectivos documentos (ofícios, notas fiscais etc.) ;
vi. relação mensal e discriminada de todas as ordens de pagamento/transferência favorecendo o IBAS, informando a origem desses recursos (tesouro municipal ou repasse federal, com identificação das contas de origem etc.) ; e
vii. cópias de documentos comprobatórios de todos os pagamentos/transferências efetuados ao IBAS (comprovantes de transferência, extratos bancários etc.) .
viii. quaisquer novos esclarecimentos ou cópias de documentos adicionais que considere necessários à completa discriminação do débito e das responsabilidades quanto ao dano tratado nesta tomada de contas especial (TC Processo 037.496/2019-0) ; e
ix. cópias dos extratos relativos aos anos de 2015 a 2017 da conta corrente nº 00624005-2 - 'FMS ITABORAI FNS BLMAC' - da Agência CAIXA nº 0811, mantido pelo Fundo Municipal de Saúde de Itaboraí/RJ e destinatário de recursos do Fundo Nacional de Saúde.
15. Essas proposições foram acolhidas pelo corpo diretivo da SecexTCE, em 27/7/2020, e pelo relator do processo, em 2/8/2020 (peças 6-8) . Ato contínuo, foram expedidas as seguintes comunicações:
	Destinatário
	Ofício de diligência
	Termo de Ciência/Aviso de Recebimento (AR) 
	Resumo das respostas

	Caixa Econômica Federal
	Diligência: 
OFÍCIO 40739/2020-TCU/Seproc, de 3/8/2020 (peça 11) .
	Ciência em 10/8/2020 (peça 12) .
	- comunica que disponibilizou em 12/8/2020 arquivos para que fossem acessados pelo TCU (peça 14) ;

		Diligência: 
OFÍCIO 54547/2020-TCU/Seproc, de 1/10/2020 (peça 16) .
	Ciência em 19/10/2020 (peça 17) .
	- apresentou dois arquivos em 19/10/2020 (peças 18-20) .

	Prefeitura Municipal de Itaboraí/RJ.
	Diligência: 
OFÍCIO 40735/2020-TCU/Seproc, de 3/8/2020 (peça 13) .
	AR registrando data de entrega em 17/8/2020 (peça 15) .
	N/A

		Diligência: 
OFÍCIO 59079/2020-TCU/Seproc, de 23/10/2020 (peça 21) .
	AR registrando data de entrega em 29/11/2020 (peça 22) .
	- o prefeito em exercício, Sr. Sadinoel Oliveira Gomes Souza, apresentou pedido de prorrogação de prazo por trinta dias em 10/12/2020 (peça 23) ;
- prorrogação de prazo emitido pela Seproc em 11/12/2020 (peça 24) .
- a Seproc registra que não houve resposta posterior (peças 26-27) .

16. Do exame das respostas às diligências (ver Quadro 1) , por meio de nova análise realizada no âmbito da SecexTCE em 27/5/2021 (peça 28) , observou-se que a Caixa Econômica Federal atendeu à diligência ao encaminhar cópias dos extratos relativos aos anos de 2015 a 2017 da conta corrente nº 00624005-2 - 'FMS ITABORAI FNS BLMAC' - da Agência CAIXA nº 0811, mantido pelo Fundo Municipal de Saúde de Itaboraí/RJ (peça 20) .
17. Por outro lado, após concessão de prorrogação de prazo em 11/12/2020, a Prefeitura Municipal de Itaboraí/RJ quedou silente sem apresentar justificativas. 
18. Concluiu-se, ainda, que a ausência dos documentos solicitados ao município impedia a caracterização plena das irregularidades geradoras do dano ao erário alegado, a identificação de possíveis responsáveis por essas e respectiva individualização de suas condutas, além da identificação de datas geradoras desse prejuízo e sua quantificação exata (peça 28, p. 5, § 18) .
19. Dessa forma, propôs-se reiterar a diligência junto aos gestores municipais e aplicar multa ao Sr. Sadinoel Oliveira Gomes Souza, prefeito à época da diligência, por não atender às solicitações encaminhadas (peças 13 e 15 e peças 21 a 22) e nem apresentar justificativas quanto a esses não atendimentos (peça 28, p. 5-6) .
20. Por meio do Acórdão nº 17140 - TCU - 2ª Câmara (peça 33) , o TCU deixou de acolher a proposta de aplicação de multa, optando por reiterar a diligência junto ao município nos seguintes termos:
'Os Ministros do Tribunal de Contas da União, reunidos em Sessão da 2ª Câmara, ACORDAM, por unanimidade, com fundamento no art. 143, inciso V, alínea 'c', e 250, inciso V, do Regimento Interno do TCU, aprovado pela Resolução n.º 246, de 2011, em determinar o retorno do presente processo à Secex-TCE para que dê prosseguimento ao feito, além de, em sintonia com o parecer emitido pelo MPTCU neste processo, prolatar as providências abaixo fixadas pelo item 1.7 deste Acórdão:
 (...) 
1.7. Providências:
1.7.1. promover, por intermédio da unidade técnica, a reiteração da devida diligência junto ao Município Itaboraí - RJ para que, no improrrogável prazo de 15 (quinze) dias contados da notificação desta deliberação, encaminhe ao TCU as informações e documentações necessárias sobre o processo administrativo resultante na contratação do Instituto Brasileiro de Apoio a Saúde - IBAS (atualmente denominado como Instituto para Promoção da Cidadania, Educação e Saúde - ICES) por meio do Contrato de Gestão n.º 13/2015, nos termos do parecer da unidade técnica às Peças 5 a 7, sem prejuízo, no âmbito da correspondente comunicação processual, alertar ao atual gestor que a eventual aplicação futura da referida multa pelo não atendimento da aludida diligência assinada pelo Ministro-Relator, no prazo fixado, prescindirá da prévia audiência do gestor, até porque as respectivas comunicações processuais de diligência (Peças 13 e 21) teriam informado o aludido gestor sobre a possibilidade de aplicação da referida multa legal, prescindindo, assim, da prévia audiência, nos termos do art. 268, § 3º, do RITCU;
1.7.2. promover, por intermédio da unidade técnica, o devido saneamento deste processo, devendo, para tanto, a Secex-TCE submeter o feito ao Ministro-Relator, após a realização da diligência assinalada pelo item 1.7.1 deste Acórdão, com a eventual proposta de audiência e citação dos responsáveis, sem prejuízo de oferecer outras propostas eventualmente cabíveis; e
1.7.3. enviar a cópia do presente Acórdão, com o parecer da unidade técnica, ao Prefeito de Município Itaboraí - RJ, para ciência e efetivo cumprimento ao item 1.7.1 deste Acórdão dentro do prazo fixado.' (peça 33; Acórdão nº 17140 - TCU - 2ª Câmara; relator Ministro-Substituto André Luís de Carvalho; destaques acrescidos) 
21. Ato contínuo, foram expedidas as seguintes comunicações:
Quadro 2 - Comunicações efetuadas após ter sido proferido o Acórdão nº 17140 - TCU - 2ª Câmara, em 28/9/2021.
	Destinatário
	Ofícios
	Termo de Ciência/Aviso de Recebimento (AR) 
	Resumo das respostas

	Prefeitura Municipal de Itaboraí/RJ.
	Diligência: 
OFÍCIO 57208/2021-TCU/Seproc, de 4/10/2021 (peça 34) .
	AR registrando data de entrega em 15/10/2021 (peça 35) .
	- o prefeito atual em exercício, Sr. Marcelo Jandre Delaroli, apresentou pedido de prorrogação de prazo em 3/11/2021 (peça 36) ;
- o relator do processo autorizou a prorrogação de prazo por trinta dias a contar do prazo anteriormente fixado (peça 38) .
- a Seproc registrou em 7/12/2021 que não houve resposta posterior (peça 39) .

EXAME TÉCNICO
22. Passados mais de quatro meses após a notificação do município de Itaborai/RJ (em 15/10/2021; peça 35 e peça 36) , observa-se que o atual prefeito, Sr. Marcelo Jandre Delaroli, não atendeu à diligência encaminhada e nem apresentou justificativas quanto a esse não atendimento após ter tido seu pedido de prorrogação de prazo deferido (peças 36 e 38) .
23. Dessa forma, nos termos do art. 58, inciso IV, da Lei 8.443/1992 c/c art. 268, inciso IV, do regimento interno do TCU, constatado o não atendimento, no prazo fixado, sem causa justificada, à diligência determinada pelo ministro-relator por meio do Acórdão nº 17140 - TCU - 2ª Câmara, propõe-se a submissão dos autos ao colegiado do TCU com vistas a aplicar multa ao Sr. Marcelo Jandre Delaroli (CPF: XXX.296.377-XX) , na condição de prefeito de Itaboraí/RJ, além da reiteração de diligência encaminhada à prefeitura.
24. É oportuno registrar que a possibilidade de aplicação da penalidade constou claramente do Acórdão nº 17140 - TCU - 2ª Câmara que fora dirigido ao município.
25. Por fim, conforme já explicado em análises precedentes, entende-se que a ausência dos documentos solicitados ao município impede a caracterização plena das irregularidades geradoras do dano ao erário alegado, a identificação de possíveis responsáveis por essas e respectiva individualização de suas condutas, além da identificação de datas geradoras desse prejuízo e sua quantificação exata.
CONCLUSÃO
26. Com vistas ao saneamento das questões tratadas na seção 'Exame Técnico' para fins de promover a adequada caracterização dos débitos e das responsabilidades por esses, no âmbito da expedição das citações determinadas pelo item 9.4 do Acórdão 3484/2019-TCU-Segunda Câmara, considera-se necessário, com fundamento nos arts. 10, §1º, e 11 da Lei 8.443/1992, c/c o art. 157 do Regimento Interno do TCU, reiterar as diligências expedidas ao município de Itaboraí/RJ.
27. Ademais, em face do não atendimento da diligência encaminhada, propõe-se a submissão dos autos ao colegiado do TCU com vistas a aplicar multa ao Sr. Marcelo Jandre Delaroli (CPF: XXX.296.377-XX) , na condição de prefeito de Itaboraí/RJ, nos termos do art. 58, inciso IV, da Lei 8.443/1992 c/c art. 268, inciso IV, do regimento interno do TCU.
PROPOSTA DE ENCAMINHAMENTO
44. Diante do exposto, submetem-se os autos à consideração superior propondo ao relator do feito submeter os autos ao colegiado do TCU para:
a) nos termos do art. 58, inciso IV, da Lei 8.443/1992 c/c art. 268, inciso IV, do regimento interno do TCU, constatado o não atendimento, no prazo fixado, sem causa justificada, à diligência autorizado pelo Relator (OFÍCIO 57208/2021-TCU/Seproc, de 4/10/2021) , aplicar ao Sr. Marcelo Jandre Delaroli (CPF: XXX.296.377-XX) , na condição de prefeito de Itaboraí/RJ, a multa prevista pelo art. 58 da Lei 8.443/1992;
b) com fundamento nos arts. 10, §1º, e 11 da Lei 8.443/1992, c/c o art. 157 do Regimento Interno do TCU, reiterar as diligências expedidas ao município de Itaboraí/RJ (OFÍCIO 57208/2021-TCU/Seproc, de 4/10/2021) , para que, acerca do edital que deu origem aos termos do Chamamento Público nº 01/2015 (Processo Administrativo nº 2.128/2015) , e que resultou na contratação do Instituto Brasileiro de Apoio a Saúde - IBAS (CNPJ: 09.409.051/0001-46; atualmente denominado de Instituto para Promoção da Cidadania, Educação e Saúde - ICES) por meio do Contrato de Gestão nº 13/2015, no prazo de quinze dias, apresente o seguinte:
i. cópia integral dos processos administrativos que deram origem ao edital do Chamamento Público nº 01/2015;
ii. cópias de todas as portarias que deram origem às comissões de servidores/funcionários designados a participar da elaboração e dos estudos que deram origem ao referido certame, incluindo a identificação dos CPFs desses;
iii. cópias dos estudos e pesquisas que resultaram nos valores de referência utilizados/estipulados na licitação, acompanhados com a relação dos responsáveis pela elaboração e aprovação desses, incluindo os seus respectivos CPFs e atos de nomeação e de exoneração;
iv. cópia de todos os aditivos firmados no âmbito do Contrato de Gestão nº 13/2015, inclusive do termo que antecipou o encerramento de sua vigência, acompanhado do ato/estudo/parecer que motivou esse encerramento;
v. relação de todas as solicitações de pagamento/transferência encaminhados pelo IBAS durante a vigência do ajuste, acompanhada por cópias dos respectivos documentos (ofícios, notas fiscais etc.) ;
vi. relação mensal e discriminada de todas as ordens de pagamento/transferência favorecendo o IBAS, informando a origem desses recursos (tesouro municipal ou repasse federal, com identificação das contas de origem etc.) ; e
vii. cópias de documentos comprobatórios de todos os pagamentos/transferências efetuados ao IBAS (comprovantes de transferência, extratos bancários etc.) .
viii. quaisquer novos esclarecimentos ou cópias de documentos adicionais que considere necessários à completa discriminação do débito e das responsabilidades quanto ao dano tratado nesta tomada de contas especial (TC Processo 037.496/2019-0) ."
3.	Enfim, por intermédio do Exmo. Sr. Procurador Marinus Eduardo De Vries Marsico, o MPTCU manifestou a sua concordância em relação à referida proposta da unidade técnica, tendo consignado o seu parecer à Peça 43 nos seguintes termos:
" (...) Concordamos com a proposta oferecida pela Secex/TCE, considerando necessário, porém, trazer à lume uma informação que não consta na instrução.
A peça do auditor informa que 'o TCU deixou de acolher a proposta de aplicação de multa [ao ex-prefeito Sadinoel Oliveira Gomes Souza], optando por reiterar a diligência junto ao município', sem registrar as razões que fundamentaram a decisão da Corte de Contas.
Cremos oportuno consignar os motivos pelos quais a proposta da unidade técnica não foi acolhida. 
Em nossa manifestação anterior, divergimos da proposta de aplicação de multa ao Sr. Sadinoel Souza, apresentando as seguintes razões de direito, no essencial:
Conforme se pode observar desta narrativa de fatos, o Sr. Sadinoel Oliveira Gomes Souza, ainda que a destempo, reportou ao Tribunal sua dificuldade em prestar as informações e simultaneamente solicitou prorrogação de prazo. Quando deixou o comando da prefeitura, em 31/12/2020, nem mesmo em mora com o Tribunal estava, razão por que não vemos como razoável a aplicação de pena ao gestor, sobretudo diante da repercussão que tal medida representa na vida do gestor público e da gravidade que a qualifica. 
O novo prazo findou-se já na gestão do Sr. Marcelo Jandre Delaroli, que, como já mencionado, assumiu o executivo em 1º de janeiro de 2021. Acaso houvesse aplicação de pena, esta deveria ser dirigida ao atual prefeito.
Contudo, opinamos pela reiteração das diligências, tendo em vista que a sucessão na chefia da municipalidade, da forma como relatada nas linhas antecedentes, pode ter dificultado o atendimento do ofício oriundo da Corte de Contas.
O eminente Relator acolheu nossas ponderações, disso resultando a prolação do Acórdão nº 17140 - TCU - 2ª Câmara (por Relação) , por meio do qual a Corte decidiu promover a reiteração da diligência junto ao Município de Itaboraí/RJ, alertando o atual gestor (Marcelo Jandre Delaroli) que a eventual aplicação futura da referida multa pelo não atendimento da aludida diligência prescindiria de sua prévia audiência.
Com esses breves registros, entendemos que a nova proposta da Secex/TCE, agora de aplicação de sanção dirigida a Marcelo Jandre Delaroli, e reiteração dos termos de diligência, é juridicamente adequada."
4.	Foi apensado ao presente feito, contudo, o aludido processo TC Processo 027.607/2017-8, cuidando aí da representação formulada pela Cruz Vermelha Brasileira - filial no Estado do Rio de Janeiro sobre as irregularidades no edital do Chamamento Público n.º 2/2017 conduzido pelo Município de Itaboraí - RJ para a celebração do contrato de gestão junto à entidade qualificada como organização social - OS no âmbito do Hospital Municipal Desembargador Leal Júnior a partir do aporte de recursos federais provenientes do Ministério da Saúde sob o valor estimado de R$ 54.782.777,28. 
É o Relatório.

não há.

Procurador Marinus Eduardo De Vries Marsico.

TOMADA DE CONTAS ESPECIAL. CONVERSÃO DO PROCESSO DE REPRESENTAÇÃO POR MEIO DO ACÓRDÃO 3.484/2019-TCU-2ª CÂMARA. DILIGÊNCIAS JUNTO À CAIXA E AO MUNICÍPIO DE ITABORAÍ-RJ. ATENDIMENTO APENAS PELA CAIXA. REITERAÇÃO DAS DILIGÊNCIAS JUNTO AO MUNICÍPIO. ACÓRDÃO 17.140/2021-TCU-2ª CÂMARA. NÃO ATENDIMENTO DAS DILIGÊNCIAS PELO GESTOR MUNICIPAL. MULTA. REITERAÇÃO DESSAS DILIGÊNCIAS PARA O EFETIVO CUMPRIMENTO DA DELIBERAÇÃO DO TCU. COMUNICAÇÃO.

TOMADA DE CONTAS ESPECIAL (TCE)

Secretaria de Controle Externo de Tomada de Contas Especial (Secex-TCE).

Trata-se, no presente momento, de injustificado descumprimento da diligência determinada no âmbito da tomada de contas especial autuada a partir da conversão do processo de representação pelo Acórdão 3.484/2019 proferido pela 2ª Câmara do TCU, no bojo do TC Processo 027.607/2017-8, diante dos indícios de superfaturamento sob o valor mensal de R$ 787.863,65 na execução do Contrato de Gestão n.º 13/2015 firmado entre o Município de Itaboraí - RJ e o Instituto Brasileiro de Apoio a Saúde - IBAS (atualmente denominado como Instituto para Promoção da Cidadania, Educação e Saúde - ICES) para a gestão do Hospital Municipal Desembargador Leal Júnior, tendo a vigência do ajuste sido estipulada para o período de 3/12/2015 a 3/12/2017.
2.	Como visto, a 2ª Câmara do TCU teria prolatado o item 1.7.1 do Acórdão 17.140/2021 no seguinte sentido:
" (...) 1.7.1. promover, por intermédio da unidade técnica, a reiteração da devida diligência junto ao Município Itaboraí - RJ para que, no improrrogável prazo de 15 (quinze) dias contados da notificação desta deliberação, encaminhe ao TCU as informações e documentações necessárias sobre o processo administrativo resultante na contratação do Instituto Brasileiro de Apoio a Saúde - IBAS (atualmente denominado como Instituto para Promoção da Cidadania, Educação e Saúde - ICES) por meio do Contrato de Gestão n.º 13/2015, nos termos do parecer da unidade técnica às Peças 5 a 7, sem prejuízo, no âmbito da correspondente comunicação processual, alertar ao atual gestor que a eventual aplicação futura da referida multa pelo não atendimento da aludida diligência assinada pelo Ministro-Relator, no prazo fixado, prescindirá da prévia audiência do gestor, até porque as respectivas comunicações processuais de diligência (Peças 13 e 21) teriam informado o aludido gestor sobre a possibilidade de aplicação da referida multa legal, prescindindo, assim, da prévia audiência, nos termos do art. 268, § 3º, do RITCU;"
3.	De todo modo, a Secex-TCE informou que, por meio do Ofício n.º 57208/2021-TCU/Seproc, de 4/10/2021 (Peça 34) , promoveu a reiteração da diligência determinada pelo item 1.7.1 do Acórdão 17140/2021-TCU-Segunda Câmara, tendo a aludida comunicação sido recebida na Prefeitura de Itaboraí - RJ, em 15/10/2021 (Peça 35) , e o atual prefeito (Marcelo Jandre Delaroli) teria apresentado a solicitação para a prorrogação do prazo, em 3/11/2021 (Peça 36) , tendo essa prorrogação sido, excepcionalmente, autorizada pelo Ministro-Relator por 30 (trinta) dias (Peça 38) .
4.	A Secex-TCE assinalou, contudo, que, a despeito dessa dilação do prazo, não teria sido promovido o atendimento à aludida diligência, já que, até aquele momento, não teriam sido apresentadas as informações em resposta à referida diligência, tendo o prazo, com a referida prorrogação, exaurido em 1º/12/2021.
5.	Por conseguinte, após a análise do presente feito, a unidade técnica sugeriu a aplicação da consequente multa legal em desfavor de Marcelo Jandre Delaroli, como atual prefeito responsável pelo injustificado descumprimento da diligência do TCU, sem prejuízo da fixação de novo e improrrogável prazo para o pleno atendimento da aludida diligência; tendo o MPTCU anuído a essa proposta (Peça 43) .
6.	O TCU pode incorporar o parecer da unidade técnica a estas razões de decidir.
7.	Bem se vê que seria plenamente adequada essa proposta para a fixação do novo prazo em prol do efetivo atendimento da aludida diligência, até porque o TCU já teria concedido a excepcional prorrogação de prazo, tendo o responsável contado, então, com o necessário e suficiente tempo para o efetivo cumprimento da medida.
8.	Por outro lado, o TCU deve promover a suscitada aplicação da multa prevista no art. 58, IV, da Lei n.º 8.443, de 1992, em desfavor de Marcelo Jandre Delaroli diante da injustificada reincidência no descumprimento à aludida diligência promovida, originalmente, pelo Ofício 40735/2020-TCU/Seproc, de 3/8/2020 (Peça 13) , com a reiteração pelo Ofício 59079/2020-TCU/Seproc, de 23/10/2020 (Peça 21) , e pelo Ofício 57208/2021-TCU/Seproc, de 4/10/2021 (Peça 34) , tendo o prazo para o atendimento sido prorrogado por meio do despacho acostado à Peça 38.
9.	Bem se sabe, aliás, que a aplicação da multa pela injustificada ausência de atendimento da referida diligência ou deliberação do TCU, dentro desse longo prazo fixado, prescindiria da prévia audiência do responsável, até porque as respectivas comunicações processuais de notificação (Peças 13, 21 e 34) teriam informado sobre a possibilidade de imediata aplicação da aludida multa legal, nos termos do art. 268, § 3º, do RITCU e do art. 58, IV, da Lei n.º 8.443, de 1992.
10.	O TCU deve aplicar, portanto, a referida multa legal em desfavor do aludido responsável, sem prejuízo de fixar o novo e improrrogável prazo para o pleno atendimento da suscitada diligência, alertando o responsável sobre a possibilidade de aplicação de nova multa legal diante da persistência no injustificado descumprimento da presente deliberação do TCU.
Ante o exposto, pugno pela prolação do Acórdão ora submetido a este Colegiado.
TCU, Sala das Sessões, em 10 de maio de 2022.
Ministro-Substituto ANDRÉ LUÍS DE CARVALHO 
Relator